【裁判字號】    94,訴,966
【裁判日期】    950119
【裁判案由】    綜合所得稅
【裁判全文】
臺北高等行政法院判決
                                     94年度訴字第966號
                              .
原      告  甲○○          籍設台北市○○○路35號5樓
                            現住台北市○○路477號7樓
被      告  財政部臺北市國稅局
代  表  人  張盛和（局長）
訴訟代理人  乙○○
上列當事人間因綜合所得稅事件，原告不服財政部中華民國94年
2月4日台財訴字第09300582220號訴願決定，提起行政訴訟。本
院判決如下：
    主  文
訴願決定及原處分（即復查決定）均撤銷。
訴訟費用由被告負擔。
    事  實
一、事實概要：原告87、88年度綜合所得稅結算申報，經法務部
    調查局臺北市調查處（以下簡稱北市調處）查獲其分別漏報
    取自訴外人陳謙吉之利息所得新台幣（下同）1,190,820元
    、1,083,000元，通報被告審理結果，重行核定原告87年度
    綜合所得總額為2,451,308元、淨額為1,650,928元，88年度
    綜合所得總額為2,145,560元、淨額為1,462,560元，除補徵
    所漏稅額87年度185,673元、88年度167,627元外，並按所漏
    稅額分別依其有無扣免繳憑單處以0.2倍及0.5倍之罰鍰計87
    年度90,300元、88年度80,400元（均計至百元止）。原告不
    服，申經復查結果，未獲准變更，提起訴願，亦遭決定駁回
    ，遂向本院提起行政訴訟。
二、兩造聲明：
  (一)原告聲明：
    1.訴願決定、原處分均撤銷。
    2.訴訟費用由被告負擔。
  (二)被告聲明：
    1.駁回原告之訴。
    2.訴訟費用由原告負擔。
三、兩造爭點：被告認定原告於87、88年度分別取有系爭利息所
              得，所為處分有無違誤？
  (一)原告主張之理由：
    1.按「個人之綜合所得總額，以其全年左列各類所得合併計
      算之：．．．第4類︰利息所得︰凡公債、公司債、金融
      債券、各種短期票券、存款及其他貸出款項利息之所得︰
      1.公債包括各級政府發行之債票、庫券、證券及憑券。2.
      有獎儲蓄之中獎獎金，超過儲蓄額部分，視為存款利息所
      得。3.短期票券指1年以內到期之國庫券、可轉讓之銀行
      定期存單、銀行承兌匯票、商業本票及其他經財政部核准
      之短期債務憑證。．．．」，為所得稅法第14條第1項第4
      類所明定。
    2.本件被告認定原告87、88年度分別漏報陳謙吉所給付之借
      款利息所得1,190,820元、1,083,000元，無非係以臺灣臺
      北地方法院（以下簡稱台北地院）91年度訴字第105號刑
      事判決及北市調處所提供之相關資料作為依據，然上開刑
      事判決並無任何陳謙吉有給付原告借款利息之相關記載，
      被告如何認定原告於系爭年度有取自陳謙吉之利息所得，
      實非無疑。第查鈞院90年度訴字第6718號及最高行政法院
      92年度判字第1453號等判決均明示稽徵機關應依職權就納
      稅義務人之違章情節進行調查並負舉證責任，若僅以檢察
      官之處分書或司法機關之刑事判決作為判斷行政訟爭事實
      真偽之資料，顯然違法，是被告應確實查證並舉證陳謙吉
      確有支付利息予原告之憑證，僅以司法機關片面之刑事判
      決即認定原告有系爭利息所得，確屬草率，而被告以北市
      調處所提供之資料應予保密為由，不願供人閱覽，以致原
      告無從提出抗辯，亦有違訴訟法上之武器平等原則。準此
      ，被告無法提出相關事證證明原告確有收受系爭利息所得
      ，遽然補徵稅額並課以罰鍰，誠難令人甘服，原處分顯有
      違誤，應予撤銷。
  (二)被告答辯之理由：
    1.本稅部分：
      按「個人之綜合所得總額，以其全年左列各類所得合併
        計算之：．．．第4類︰利息所得︰凡公債、公司債、
        金融債券、各種短期票券、存款及其他貸出款項利息之
        所得︰1.公債包括各級政府發行之債票、庫券、證券及
        憑券。2.有獎儲蓄之中獎獎金，超過儲蓄額部分，視為
        存款利息所得。3.短期票券指1年以內到期之國庫券、
        可轉讓之銀行定期存單、銀行承兌匯票、商業本票及其
        他經財政部核准之短期債務憑證。．．．」，所得稅法
        第14條第1項第4類定有明文。
      本件原告87、88年度綜合所得稅結算申報，分別漏報其
        取自陳謙吉之利息所得1,190,820元、1,083,000元，經
        北市調處查獲，通報被告依法補徵其各該年度稅額分別
        為185,673元、167,627元。茲原告訴稱其無取自陳謙吉
        給付之系爭利息所得等情，經查陳謙吉等人利用經營匯
        豐證券股份有限公司（以下簡稱匯豐公司）業務之便，
        假藉匯豐公司名義，透過該公司管理部人員，以「錢條
        」（即匯豐公司內帳部門以該公司名義收受款項所開具
        之債權憑證，其上並載明所存金額與利率）、「帳上存
        款」（即以匯豐公司名義向該公司客戶以保管存摺、印
        章方式，並約定利率等條件而借得款項）等方式，向原
        告等不特定多數人收受款項、吸收資金，並給付出借款
        項者之融資利息，經北市調處查獲上開違反銀行法、證
        券交易法及逃漏稅捐等不法情事，移由臺灣台北地方法
        院檢察署（以下簡稱台北地檢署）偵查並提起公訴，業
        經台北地院91年度訴字第105號刑事判決認定上開罪證
        之構成要件事實俱與檢調查緝及起訴之事實相符，有各
        該檢調機關之相關文件及前開刑事判決書影本附卷可按
        ，依證據共通原則，原告涉及逃漏稅捐之相關事證自得
        援為本件課稅處分之構成要件事實，合先指明。
      次查原告以前開方式貸款予陳謙吉等人利用匯豐公司名
        義吸收資金，並約定以每萬元每日3元計息（日息萬分
        之3）之事實，經被告依職權進行調查結果，原告確於
        87、88年間有取自陳謙吉之利息所得1,190,820元、
        1,083,000元，有台北地院91年度訴字第105號刑事判決
        、北市調處93年2月2日肆字第09343405480號函所附相
        關納稅義務人名單、利息計算與資金往來統計表及訴外
        人郭俊麟於90年10月17日在北市調處之調查筆錄暨被告
        審查三科92年1月22日查緝案件調查報告書等相關文件
        附於原處分卷可稽。是原告既有系爭所得而未依所得稅
        法第71條規定併計辦理申報或依稅捐稽徵法第48條之1
        規定自動補辦申報及補繳稅款，被告依法補徵其各該年
        度之綜合所得稅額，尚無不合。
    2.罰鍰部分：
      按「納稅義務人應於每年2月20日起至3月底止，填具結
        算申報書，向該管稽徵機關，申報其上一年度內構成綜
        合所得總額或營利事業收入總額之項目及數額，以及有
        關減免、扣除之事實，並應依其全年應納稅額減除暫繳
        稅額、尚未抵繳之扣繳稅額及可扣抵稅額，計算其應納
        之結算稅額，於申報前自行繳納。」、「納稅義務人已
        依本法規定自行辦理結算申報，但對依本法規定應申報
        課稅之所得額有漏報或短報情事者，處以所漏稅額2倍
        以下之罰鍰。」，分別為行為時所得稅法第第71條第1
        項、第110條第1項所明定。次按「短漏報所得屬已填報
        扣免繳憑單及緩課股票轉讓所得申報憑單之所得，且無
        第3項情形者，處所漏稅額0.2倍。短漏報所得非屬已填
        報扣免繳憑單及緩課股票轉讓所得申報憑單之所得，且
        無第三項情形者，處所漏稅額0.5倍。」，復為財政部
        86年8月16日台財稅第861912280號函所明釋。
      本件原告87年度綜合所得稅結算申報，漏報其本人、配
        偶及其受扶養親屬營利、利息等所得計1,245,656元，
        被告除發單補徵稅額外，並依所得稅法第110條第1項規
        定，按所漏稅額185,673元分別依其有無扣免繳憑單處
        以0.2倍及0.5倍罰鍰計90,300元【計算式：185,673 ×
        （54,836×0.2＋1,190,820×0.5）/1,245,656=90,384
        ，計至百元止】。又原告88年度綜合所得稅結算申報，
        漏報其本人、配偶及受扶養親屬營利、利息等所得計
        1,160,886元，被告除發單補徵稅額外，並依所得稅法
        第110條第1項規定，按漏稅額167,627元分別依其有無
        扣免繳憑單處以0.2倍、0.5倍罰鍰計80,400元【計算式
        ：167,627×（77,886×0.2＋1,083,000×0.5）
        /1,160,886=80,439，計至百元止】。
      茲原告主張並無利息所得，罰鍰處分於法不合等情，經
        查原告87、88年度漏報取自陳謙吉利用匯豐公司吸金所
        給付之利息所得1,190,820元、1,083,000元部分，按前
        述事實，原告空言主張無系爭所得，難謂可取，則原告
        既有系爭應稅所得，依法本應主動誠實申報並繳納稅負
        ，其卻漏未申報，審其違章情節，有該當處罰要件存在
        之事證，尚難僅以主觀自認無是項所得而得排除自行結
        算申報義務之適用。又有所得即應納稅乃所得稅之基本
        精神，且為現代國民之普世認知，原告當年度領有系爭
        所得，自應注意使之符合稅法之強行規定，況其執為漏
        報之事由，尚非不可避免，是原告應注意、能注意而不
        注意致漏未申報，縱非故意，仍難卸免其過失漏報之責
        任，參諸司法院大法官會議釋字第275號解釋意旨，原
        告自應受罰，原處分以原告涉有前述違章事實處以罰鍰
        ，即無不合，應予維持。據上論述，原處分並無違誤，
        原告所訴應予駁回。
    理  由
一、按「個人之綜合所得總額，以其全年左列各類所得合併計算
    之︰．．．第4類︰利息所得︰凡公債、公司債、金融債券
    、各種短期票券、存款及其他貸出款項利息之所得：．．．
    」、「納稅義務人應於每年2月20日起至3月底止，填具結算
    申報書，向該管稽徵稽關，申報其上一年度內構成綜合所得
    總額或營利事業收入總額之項目及數額，以及有關減免、扣
    除之事實，並應依其全年應納稅額減除暫繳稅額、尚未抵繳
    之扣繳稅額，計算其應納之結算稅額，於申報前自行繳納。
    」，行為時所得稅法第14條第1項第4類及第71條第1項分別
    定有明文。又按「納稅義務人已依本法規定辦理結算申報，
    但對依本法規定應申報課稅之所得額有漏報或短報情事者，
    處以所漏稅額2倍以下之罰鍰。」，復為所得稅法第110條第
    1項所規定。
二、本件原告87、88年度綜合所得稅結算申報，被告認定其分別
    漏報取自陳謙吉之利息所得1,190,820元、1,083,000元，而
    重行核定其87年度綜合所得總額為2,451,308元、淨額為
    1,650,928元，88年度綜合所得總額為2,145,560元、淨額為
    1,462,560元，除補徵所漏稅額87年度185,673元、88年度
    167,627元外，並按所漏稅額分別依其有無扣免繳憑單處以
    0.2倍及0.5倍之罰鍰計87年度90,300元、88年度80,400元（
    均計至百元止），無非以北市調處移送之數據資料及台北地
    院91年度訴字第105號刑事判決等為據，固非全然無憑。惟
    按刑事判決所為事實之認定，行政訴訟判決本不受其拘束，
    行政法院雖非不得以刑事判決認定之事實為行政訴訟判決之
    參考，而為相同之事實認定，然職司稅捐稽徵之被告若未依
    職權詳加查核北市調處移送之數據資料及上開刑事案件判決
    所載內容是否與事實相符，即逕為原告逃漏稅之認定，實有
    失主管機關之立場。第以台北地院91年度訴字第105號及臺
    灣高等法院93年度經重訴字第1號刑事判決之附表均未有原
    告取有系爭利息所得之記載，有前揭判決及附表列印各1份
    在卷可稽，並為被告所不否認，是被告本無從以該判決之事
    實逕以認定原告漏報系爭利息所得，堪以確定。被告雖稱如
    期末債權為零，債權人即不會列名於上開判決附表等語，惟
    查被告既以原告於87、88年度漏報系爭利息所得，而予以補
    徵稅額及課處漏稅罰，自應本於執掌，就本件是否有符合首
    揭法條規定之情形，依職權實質審查而作成核稅之處分。然
    查被告僅以北市調處移送之數據資料為據，並無其他帳證資
    料可資查核勾稽，亦未向法院申請閱卷查明扣押證物內容是
    否與北市調處移送之資料相符，即遽以製作卷附之歷年收取
    利息明細表，自有可議，遑論其並未就原告在匯豐公司之帳
    戶往來情形及有無錢條暨出借款項之資金流程等項予以斟酌
    調查詳情為何，原告起訴指摘，非無理由。從而被告疏未依
    職權究明上開事項，僅因北市調處移送書所載內容業經法院
    刑事判決認定在案，即遽認原告取有系爭利息所得並漏未申
    報，未免率斷，所為補徵稅額及課處罰鍰之處分（即復查決
    定）殊有違誤，訴願決定未察而予以維持，亦不無疏漏，原
    告請求予以撤銷，即無不合，應予准許，著由被告依本院見
    解本於職權查明後另為適法之處分。另兩造其餘實體上之主
    張即無庸審酌，附此陳明。
據上論結，本件原告之訴為有理由，依行政訴訟法第98條第3項
前段，判決如主文。
中    華    民    國    95    年     1    月   19     日
                    第四庭審判長  法    官  鄭忠仁
                                  法    官  畢乃俊
                                  法    官  林育如
上為正本係照原本作成。
如不服本判決，應於送達後20日內，向本院提出上訴狀並表明上
訴理由，如於本判決宣示後送達前提起上訴者，應於判決送達後
20日內補提上訴理由書（須按他造人數附繕本）。
中    華    民    國    95    年     1    月   19     日
                                  書 記 官  林惠堉


司法院資訊處製作；財團法人民間司法改革基金會備份。
